臺灣高等法院臺中分院民事判決　94年度訴易字第2號
原　　　告　臺灣丸九股份有限公司
法定代理人　丙○○
訴訟代理人　趙建興　律師
被　　　告　乙○○
訴訟代理人　郭賢傳　律師
被　　　告　甲○○
上列當事人間因請求侵權行為損害賠償事件，經原告提起附帶民
事訴訟，經本院刑事庭裁定（民國93年度附民字第205號)移送民
事庭審理，本院於94年6月29日言詞辯論終結，判決如下︰
    主  文
被告乙○○應給付原告新臺幣貳萬伍仟元，及自民國九十三年七
月二十日起至清償日止，按年息百分之五計算之利息。
被告甲○○應給付原告新臺幣壹萬伍仟元，及自民國九十三年七
月二十日起至清償日止，按年息百分之五計算之利息。
原告其餘之訴駁回。
訴訟費用由被告乙○○、甲○○各負擔二十分之一，餘由原告負
擔。
    事實及理由
一、本件原告主張：
    (一)原告於鈞院提起刑事附帶民事訴訟時，係以第一審判決被
      告共同連續業務侵占之犯罪事實為據，依民法第一百八十
      四條第一項、第一百八十五條、第二百十三條、第二百十
      五條及第二百十六條請求侵權行為損害賠償，雖鈞院刑事
  　　庭審理後改依詐欺取財罪判決確定，然就詐欺之犯罪事實
    　，業經原告於刑事審判程序追加自訴並經審理在案，而民
      事訴訟上之請求權基礎並無變更，仍係依侵權行為請求損
      害賠償，其訴並無被告所指於法未合情事，合先陳明。
    (二)按刑事法院依刑事訴訟法第五百零四條第一項以裁定將附
      帶民事訴訟移送同院民事庭，一經移送同院民事庭以後，
  　　已成為獨立之民事訴訟，則移送後之訴訟程序，即應適用
    　民事訴訟法之規定辦理，此觀刑事訴訟法第四百九十條規
      定自明。查被告均為原告公司松竹店（下稱丸久松竹店）
      之收銀員，被告乙○○之任職期間係自民國八十九年九月
      廿五日起至九十一年三月十四日止，被告甲○○自九十一
      年二月二十八日起至九十一年八月二十六日止。詎被告乙
      ○○任職期間，即與被告甲○○於九十一年三月間某日起
      ，共同基於意圖為自己不法所有之犯意聯絡，約定彼此在
      丸久松竹店購物結帳時，佯將其中數項物品不予結帳之方
      式，而連續以此詐術取得丸久松竹店之貨品多次。嗣被告
      乙○○離職後，被告甲○○仍與被告乙○○承前之概括犯
      意聯絡，連續於被告乙○○至丸久松竹店購物時，將其中
      數項物品不予結帳後，逕將各該丸久松竹店之貨品交予被
      告乙○○取得多次，被告以上開方式前後共詐得丸久松竹
      店財物約二十餘次，嗣丸久松竹店因察覺有異，於九十一
      年八月廿六日清查之後乃發現上情，提出自訴。
    (三)「因故意或過失，不法侵害他人之權利者，負損害賠償責
      任。故意以背於善良風俗之方法，加損害於他人者亦同。
  　　」、「數人共同不法侵害他人之權利者，連帶負損害賠償
    　責任；不能知其中孰為加害人者，亦同。造意人之及幫助
      人，視為共同行為人。」、「負損害賠償責任者，除法律
      另有規定或契約另有訂定外，應回復他方損害發生前之原
      狀。因回復原狀而應給付金錢者，自損害發生時起，加給
      利息。第一項情形，債權人得請求支付回復原狀所必要之
      費用，以代回復原狀。」、「不能回復原狀或回復顯有重
      大困難者，應以金錢賠償其損害。」、「損害賠償，除法
      律另有規定或契約另有訂定外，應以填補債權人所受損害
      及失利益為限。依通常情形，或依已定之計劃、設備或其
      他特別情事，可得預期之利益，視為所失利益。」民法第
      第一百八十四條第一項、第一百八十五條、第二百十三條
      、第二百十五條及第二百十六條分別定有明文。被告甲○
      ○於案發後書立自白書，自認以前揭犯罪方式侵占原告金
 　　 額新台幣（下同）二十六萬元，另被告乙○○因前揭犯罪
      所得物品價值，亦經第一審法院判決調查認定，本件原告
  　　因被告之故意侵權行為受有上述之損害，爰依前揭法條規
    　定訴請鈞院判決：
      被告甲○○應給付原告二十六萬元，及自起訴狀繕本送
        達（九十三年七月十九日送達）之翌日起至清償日止，
        按年息百分之五計算之利息。
      被告乙○○應給付原告三十八萬零九百柒拾元，及自起
        訴狀繕本送達（九十三年七月十九日送達）之翌日起至
        清償日止，按年息百分之五計算之利息。
      訴訟費用由被告負擔。
二、被告對於：(一)彼等均為丸久松竹店之收銀員，被告乙○○之
    任職期間，係自八十九年九月二十五日起至九十一年三月十
    四日止，被告甲○○係自九十一年二月二十八日起至九十一
    年八月二十六日止；(二)被告乙○○因詐欺案件，業經台灣高
    等法院台中分院刑事庭以九十三年度上易字第七四七號刑事
    判決量有期徒刑五月，被告甲○○亦因同一案件遭判處有期
    徒刑四月確定等事實，固不加爭執，但以下列諸語為辯：
    (一)被告乙○○部分：
      本件原告刑事附帶民事訴訟損害賠償起訴，係根據刑事
        業務侵占為基礎，惟鈞院就業務侵占對被告乙○○為無
        罪之判決，原告提起本件附帶民事訴訟，於法未合。
      鈞院就被告乙○○刑事部分改判成立詐欺罪，無非係根
        據刑事共同被告林怡玲（下稱林怡玲）之供述，除此，
        並無其他具體之證據證明被告乙○○有何詐術、訛詐錢
        財等足以成立詐欺罪之犯罪行為，被告乙○○對刑事部
        分之判決難以甘服。再者，既判決被告乙○○成立詐欺
        罪，則其施用之詐術為何？交付何者財物？係金錢？係
        商品？原告自提起自訴至二審，均未具體說明，嗣於二
        審刑事庭審理時，經被告乙○○之辯護人一再追問，始
        稱係商品，損害既為商品，不論係侵占抑或詐欺，原告
        依應具體詳列商品之品名、規格、型號、數量、單價等
        等，始足以有予被告乙○○加以辯解之機會，惟上開證
        物付之闕如，被告乙○○實無法充分簽辯。鈞院刑事庭
        逕採林怡玲之供述，誠令人遺憾。再者，林怡玲之證詞
        ，純係自說自話，被告乙○○礙難接受，且林怡玲如係
        主動少算錢，與被告乙○○無涉，被告乙○○自無任何
        侵權行為，即無損害賠償責任。
      又原告請求被告乙○○應給付三十八萬零九百七十元，
        證據為何？如何計算？依舉證責任分配原則，應由原告
        負舉證責任。
    (二)被告甲○○部分：
      刑事部分有突襲性裁判，對造附帶民事訴訟部分是根據業
      務侵占來請求，而刑事這部分判決無罪，附帶民事部分應
      予駁回。如再依據詐欺請求賠償，應另行起訴才對，且不
      清楚原告請求之金額如何來的。
    (三)被告爰為答辯聲明，求為判決：
      原告之訴駁回。
      訴訟費用由原告負擔。
三、兩造不爭執之事實：
    (一)被告均為丸久松竹店之收銀員，被告乙○○之任職期間，
      係自八十九年九月二十五日起至九十一年三月十四日止，
      被告甲○○係自九十一年二月二十八日起至九十一年八月
      二十六日止。
    (二)被告乙○○因詐欺案件，業經台灣高等法院台中分院刑事
      庭以九十三年度上易字第七四七號刑事判決量有期徒刑五
      月，被告甲○○亦因同一案件遭判處有期徒刑四月確定。
    上開兩造不爭執之事實，有原告提出本院九十三年度上易字
    第七四七號刑事判決影本存卷可稽，復有本院依職權調閱本
    院上開刑事案件全卷可憑，則此部分之事實，要可認定。
四、當事人爭點的論斷：本件所應審究者，厥為：(一)原告提起本
    件刑事附帶民事訴訟，是否合法？(二)被告是否有以刑事判決
    所認定之方式損害原告之權益？如有，其金額若干等項而已
    ，茲分述如下：
    (一)按「自訴案件，法院於不妨害事實同一之範圍內，得認定
      事實，適用法律。不受自訴狀所引法條之拘束，自不能僅
      就自訴狀記載罪名審理。又裁判上一罪之其他部分事實，
      未經審判者，即屬已受請求之事項未予判決。」最高法院
      七十七年度台上字第二四五０號著有判決要旨足供參照。
　    經查原告於本院提起刑事附帶民事訴訟時，係以第一審判
      決被告共同連續業務侵占之犯罪事實為據，並主張依民法
      第一百八十四條第一項、第一百八十五條、第二百十三條
      、第二百十五條及第二百十六條之規定，請求侵權行為損
      害賠償，雖本院刑事庭審理後改依詐欺取財罪論處被告罪
      刑確定，然就詐欺取財之犯罪事實，姑不論業經原告於刑
      事審判程序追加自訴並經審理在案，即被告之犯罪事實，
      亦經原告於刑事自訴狀內敘明在案，則揆諸上開最高法院
      判決要旨所示，法院自得就被告所涉詐欺之犯罪事實加以
      審理，要無可疑；再者，原告民事訴訟上之請求權基礎並
      無變更，仍係依侵權行為請求損害賠償，因此，本件原告
      提起本件訴訟，於法尚無不合，要無庸疑。是被告抗辯稱
      刑事部分有突襲性裁判，原告提起本件刑事附帶民事訴訟
      ，於法不合云云，尚無可採，不言可喻。
    (二)被告甲○○就約定彼此在丸久松竹店購物時，以將其中數
      項較高單價之物品不予結帳之方式，而詐得丸久松竹店貨
    　品之自白，此部分業經被告甲○○及林怡玲於原審刑事庭
      審理時具結在卷，上開自白及證述，核與原告就此部分指
      述情節及證人即原告之母公司（松青商業股份有限公司）
      稽核黃錫釧、林致理、林育如、證人即原告之區域督導招
      佩豪、證人即丸久松竹店之店長呂文財等就此部分所述情
　　　節相符，並有原告所提出之稽核報告、被告之考勤表等文
  　　件附於刑事案卷可資佐證，復據本院依職權調取上開刑事
　　　案卷可考，雖被告於本院審理中均否認上揭刑事犯行，惟
　　  查：
      被告甲○○及林怡玲於原審刑事庭審理時，對於被告乙
        ○○如何讓彼等少算錢，故渠等亦讓被告乙○○少算錢
        ，各約二十餘次、二十次等事實，業已供承不諱，被告
        甲○○供稱：「（被告乙○○來拿東西沒有算錢？）有
        二十幾次，少算的也有二十幾次」、「那是兩種加起來
　　　　的，沒有算錢和少算總共二十幾次」（見原審刑事卷第
　　　　四七、二六四頁）等語；林怡玲亦證稱：「她（指被告
　　　　乙○○）有時候買很多東西，其中某些東西叫我們不要
  　　　算錢約二十次」（見原審刑事卷第四七頁）等語；另刑
    　　事案件之共同被告陳佳琳亦稱：「乙○○買很多東西，
      　其中有二、三樣不要算錢，這種情形有約十幾次，也有
　　　　以高報低，次數約十幾次到二十幾次」（見原審刑事卷
　　　　第四七頁）等語，被告甲○○及林怡玲、陳佳琳等人，
  　　　與被告乙○○間並無何怨隙，此為被告及林怡玲於刑事
        案件審理時所自承，是上情若非實情，則被告甲○○、
        林怡玲、陳佳琳三人，豈會甘冒受刑責追訴之風險而坦
    　　承上情。
      雖被告甲○○於本院刑事庭審理時翻異前詞，改稱：伊
　　　　在原審刑事庭審理時所述不實，伊誤認為只要承認就沒
  　　　事云云，惟被告甲○○自承學歷為高職肄業，又已擔任
　　　　收銀員多時，顯非無智識、經驗之人，對於在法院及作
  　　　證時所為之陳述，豈會輕率為之，況林怡玲及證人邱惠
    　　貞均陳稱曾聽被告甲○○告知如何幫被告乙○○少算錢
      　之事，足徵被告甲○○於原審刑事庭審理時，所為之上
        開自白，應屬事實，其於本院刑事庭審理時之所辯，應
        係意圖卸責及迴護被告乙○○之詞，不足採信。
      又被告乙○○因詐欺案件，業經本院刑事庭以九十三年
        度上易字第七四七號刑事判決量有期徒刑五月，被告甲
        ○○亦因同一案件遭判處有期徒刑四月確定，此為兩造
        所不加爭執之事實，業如上述，並有本院依職權調取上
　　　　開刑事案卷可稽，則被告確有上述之侵權行為，應可認
        定。
    (三)「因故意或過失，不法侵害他人之權利者，負損害賠償責
      任。故意以背於善良風俗之方法，加損害於他人者亦同。
  　　」、「負損害賠償責任者，除法律另有規定或契約另有訂
    　定外，應回復他方損害發生前之原狀。因回復原狀而應給
      付金錢者，自損害發生時起，加給利息。第一項情形，債
      權人得請求支付回復原狀所必要之費用，以代回復原狀。
      」、「不能回復原狀或回復顯有重大困難者，應以金錢賠
      償其損害。」、「損害賠償，除法律另有規定或契約另有
      訂定外，應以填補債權人所受損害及失利益為限。依通常
      情形，或依已定之計劃、設備或其他特別情事，可得預期
      之利益，視為所失利益。」民法第第一百八十四條第一項
      、第二百十三條、第二百十五條及第二百十六條分別定有
      明文。
      本件原告因被告之故意侵權行為受有損害，則原告之受
        有損害與被告之侵權行為間，自有相當因果關係，至為
        灼然。又被告係於任職期間，陸續以上揭方式詐得原告
        所有之財物，原告係於事後始查覺被告之侵權行為，則
        其陳明被告究係詐得何種財物、價格若干，在舉證上確
        有困難乙節，尚與經驗法則相當，從而原告主張其無從
        明確認定被告所詐得財物之種類，主張依前揭法條之規
        定，逕行請求被告為金錢之損害賠償，尚屬有據，應予
        准許。
      至於被告甲○○於案發後，固曾書立自白書，自認以前
        揭犯罪方式侵占原告金額二十六萬元，然被告甲○○於
      　本院審理時，既已堅決否認該金額之真實性，且被告甲
        ○○於原審刑事庭審時自白，並未自白該金額，於上訴
        本院刑事庭後，則與被告乙○○均堅不吐實，於本院審
        理時，復否認該部分之事實，本院參酌一般人至生鮮超
        市或便利超商購物，鮮少一次即購買上萬元之物品等經
        驗，因認被告間以上開方式前後共詐得丸久松竹店財物
        約二十餘次，既經被告甲○○於原審刑事庭審理時自白
        在卷，顯然被告甲○○詐得原告之財物，即不可能高達
        二十六萬元之鉅，是被告甲○○上開自白之金額，當與
        事實不符，自難憑採。
      林怡玲於本院刑事庭審理時，雖仍坦承上情，惟稱其與
        被告乙○○為上開行為所得，僅約一萬餘元等語，經查
        原審刑事庭雖認定林怡玲所得為九萬六千元以下，然並
    　　未說明其所認定金額之依據，且原告亦自承無從算出該
      　金額，自應以林怡玲在本院刑事庭所為之自白為可採，
        觀諸卷附本院刑事判決即明；至林怡玲於案發後，雖以
      　九萬六千元之金額與原告達成和解，此固據原告陳明在
        卷，然查林怡玲詐得財物之價格，僅約一萬餘元，已如
        上述，其願以九萬六千元與原告和解，或因原審刑事庭
        認定其侵占之金額即為九萬六千元，或因其欲與原告和
        解，以獲取刑事庭之輕判等情，不一而足，然究不能基
        此即認定林怡玲詐得財物之價值即為九萬六千元，要屬
        當然。
      本院斟酌：(1)刑事庭認定林怡玲與被告乙○○以上開方
        式，前後共詐得丸久松竹店財物約二十次，詳細金額不
        詳（應為一萬餘元）；陳佳琳與被告乙○○則以上開方
        式，前後共詐得丸久松竹店財物亦約二十次，詳細金額
　　　　不詳（應為二萬五千元以下）。(2)原告之訴訟代理人於
  　　　本院審理時，亦自認請求被告賠償之金額，有可能會有
    　　重疊之情形及舉證上之困難等語。(3)林怡玲於刑事案件
      　審理時供陳通常少算之金額都是一百元以下，沒有超過
        等情，逕予認定被告乙○○應賠償之金額為二萬五千元
        ，被告甲○○應賠償之金額為一萬五千元，因此，原告
        請求之金額，逾上開範圍內，尚屬無據，自難准許。
五、綜上所述，本件原告本於侵權行為損害賠償之法律關係，請
    求被告乙○○應賠償二萬五千元，被告甲○○應賠償一萬五
    千元，及均自起訴狀繕本送達之翌日即自九十三年七月二十
    日起至清償日止，按年息百分之五計算之利息部分，為有理
    由，應予准許；至逾該範圍之請求，尚屬無據，自難准許，
    應予駁回。
六、本件事證已臻明確，兩造其餘之攻擊防禦方法及舉證，核與
    判決結果無影響，爰不一一加以論述，附此敘明。
七、據上論結，本件原告之訴為一部有理由、一部無理由，爰依
    民事訴訟法第79條，判決如主文。
中　　華　　民　　國　　94　　年　　7　　月　　13 　　日
                      民事第一庭審判長法　官  林陳松
                                      法　官  鄭金龍
                                      法　官  李寶堂
以上正本係照原本作成。
不得上訴。
                                      書記官  李妍嬅
中　　華　　民　　國　　94　　年　　7 　　月　　13　　日
                                        　　　　　　　Ｂ
